【裁判字號】    89,上更(一),270
【裁判日期】    890905
【裁判案由】    返還所有物等
【裁判全文】
臺灣高等法院民事判決  八十九年度上更(一)字第二七０號
    上  訴  人  成虹機械股份有限公司
    法定代理人  郭明祥
    訴訟代理人  簡汶蕙  律師
    被 上訴 人  銓連有限公司
                        設台北市○○○路○段六八巷十二號五樓之二
    法定代理人  郭榮耀  住同右.
    訴訟代理人  廖建台  律師
右當事人間請求返還所有物等事件，上訴人對於中華民國八十七年六月十六日臺灣臺
北地方法院第一審判決（八十六年度訴字第四二四二號），提起上訴，經判決後，由
最高法院發回更審，本院判決如左：
    主    文
上訴駁回。
第二審及發回前第三審訴訟費用由上訴人負擔。
    事    實
一、上訴人聲明求為判決：(一)、原判決廢棄。(二)、被上訴人應將如附表所示機器三台
    返還上訴人，如不能返還時，應給付上訴人新台幣（下同）一百七十三萬元及自
    民國（下同）八十六年一月十七日起至清償日止，按年息百分之五計算之利息。
    (三)、願供擔保請准宣告假執行。(四)、第一、二審及發回前第三審訴訟費用由被上
    訴人負擔。其事實上陳述，除與原判決及本院前審判決記載相同部分，予以引用
    外，並補稱略以：(一)、本件所謂售出，應解為物權行為，被上訴人尚須履行至「
    提領清關並交付系爭機械予買主」之義務為止，此有報價單之C．2．d完稅清關
    、被上訴人公司之代理人GEZAIR TRANSLC出具之保證書為憑。(二)、依被上訴人出
    示之報價單，不論是未售出或售出，均清楚標註出場服務項目係包括「辦理展品
    退運手續及清關、安排退運之船期」，本件雖有出售之債權行為，但在系爭機械
    因故未交付予買主（尚未發生所有權變動之物權行為）而由上訴人選擇退運時（
    即取消保稅），被上訴人仍負有安排退運之義務。(三)、上訴人於八十六年一月十
    六日即通知被上訴人退運，而被上訴人亦不爭執土耳其至台灣每週固定有五班航
    次，縱如被上訴人抗辯系爭機器在查扣之二月餘期間內係FREE狀態，且所有由土
    耳其至台灣之退運文件迄今仍在被上訴人持有保管中，復以GEZAIR TRANS名義存
    放保稅倉庫，被上訴人隨時均可取消保稅以退運回台，其所辯稱需上訴人出具買
    賣匯款水單、保證書等情，與本件退運根本無涉，是被上訴人未依指示履約回運
    ，致今貨載不明而給付不能。所用之證據，援用原審及本院前審之立證方法。
二、被上訴人聲明求為判決：(一)、上訴駁回。(二)、第二審及發回前第三審訴訟費用由
    上訴人負擔。其事實上陳述，除與原判決及本院前審判決記載相同部分，予以引
    用外，並補稱略以：(一)、當展覽結束，上訴人將系爭機器售出之時，已選擇不退
    運，故報價單記載：退回台灣之服務費等項，對上訴人已無意義。(二)、買賣雙方
    之所以爭執，就在於該機器以展覽品出售存放在土耳其海關，需要一紙買賣價金
    美金二萬五千五百元之匯款水單才能清關將機器領出來，之後才談得到將機器交
    買方或退運回台灣之事。上訴人與買方間為該美金二萬五千五百元之匯款水單誰
    來負責事相持不下，與身為第三人之被上訴人何干？此觀保證書之對象為Mehmet
     Pasit-Aksaray公司即明。所用之證據，援用原審及本院前審之立證方法。
    理    由
一、本件上訴人起訴主張：伊於八十五年八月間委託被上訴人運送如附表所示機器三
    台（下稱系爭機器），由台灣運往土耳其伊斯坦堡，參加當地同年十月二十三日
    至同年月二十八日之I-PACK1996機械展，並約定於展覽結束後，若於當地未售出
    ，被上訴人於接獲伊通知時，須將機械運回台灣（下稱系爭契約）。嗣系爭機器
    雖於展覽會上出售予土耳其買主，然因買主違約不付餘款，伊乃於八十六年一月
    六日發函解約，與自始未訂買賣契約同，且該契約所稱「售出」係指系爭機器所
    有權發生變動而言，系爭機器所有權既未發生變動，自未經售出。又伊於解約後
    ，於同年月十六日發函通知被上訴人，將系爭機器運回台灣，同時告知所需運費
    、倉儲等費用於取得正式文件時在台灣結清。系爭契約約定運回之條件已成就，
    被上訴人自有運回系爭機器之義務。詎被上訴人於同年四月初，竟以系爭機器已
    遭法院查扣而未予運回，從伊通知運回至八十六年四月初，已有二月餘，顯可歸
    責於被上訴人或其代理公司之事由所致，且系爭機器現下落不明，係被上訴人之
    代理公司與土耳其買主勾結，意欲侵吞，故意遲延致給付不能。被上訴人就其債
    務履行輔助人之故意、過失，無法運回而給付不能，亦應負債務不履行之責任等
    情。爰依系爭契約之約定，求為命被上訴人返還如附表所示機器，如不能返還時
    ，應給付一百七十三萬元及法定遲延利息之判決。
    被上訴人則以：系爭機器已於土耳其參展中售出，上訴人雖與土耳其買主間為付
    款爭執而解約，但無礙其已售出，選擇不退運。伊既依約運送完畢，自無運回問
    題。上訴人於八十六年一月十六日要求伊運回，係另一運送契約，惟兩造就船隻
    運價及機器取回等必要之點，尚未合致，該契約並未成立，上訴人據此請求，亦
    屬無據等語，資為抗辯。
二、經查上訴人主張兩造於八十五年八月間訂立系爭契約，約定由被上訴人運送系爭
    機器赴土耳其參加同年十月二十三日至同年月二十八日之機械展，並約定參展結
    束後，若系爭機器於當地未售出，被上訴人於接獲上訴人回運通知時，須將系爭
    機器退運回台灣，嗣上訴人於展覽會上已出售系爭機器，然因買主不願付清餘款
    ，上訴人乃於八十六年一月六日發函買主解除雙方間之買賣契約，並於解除買賣
    契約後之同年月十六日發函通知被上訴人，將系爭機器運回台灣，被上訴人因此
    自同年月二十日起，即指示其代理人GEZAIRTR-ANS公司安排船期將系爭機器運回
    台灣，惟系爭機器迄未運回之事實，為兩造所不爭執，並有上訴人所提出之解約
    函及譯文（見原審卷第四七頁、第四八頁）、交通部船舶承稅字第六十號被上訴
    人公司之報價單（見原審卷第八二頁）、提單（見原審卷第二七頁）、結帳單（
    見原審卷第八五頁）、通知回運函譯文（見原審卷第八頁、第九頁）及被上訴人
    與其代理公司往來電文及譯文（見原審卷第二二頁、第六八頁）為證，固堪信為
    真實。
三、惟上訴人另主張，伊委託被上訴人將系爭機器運至土耳其展覽，凡展品提貨、進
    出場、交付展品及退運之清關、運送等一切手續，均由被上訴人指定其當地代理
    人全權負責；參展後系爭機器以被上訴人公司之代理人名義暫存放保稅倉庫，所
    有貨運證明文件均在該代理人手中，由其負責掌控系爭機器云云，則為被上訴人
    所否認，並以前開情詞置辯。經查：
  (一)按解釋契約，應探求當事人立約時之真意，而於文義上及理論上詳為推求。當時
    之真意如何，又應以立約當時之事實、交易上之習慣及其他一切證據資料，本於
    經驗法則，基於誠實信用原則而為判斷（參照最高法院八十九年度台上字第一五
    四九號判決本次發回要旨）。查被上訴人出具之報價單記載：Ａ、出口港服務費
    用；Ｂ、目的地服務費：進場服務費（海運）；Ｃ、目的地服務費：１、出場服
    務費（海運）：適用複運出口者。２、出場服務費（海運）：適用售出者。ａ、
    出場費（退回保稅倉庫）；ｂ、內陸運輸費；ｃ、取消保稅；ｄ、完稅清關；ｅ
    、倉租；ｆ、進口關稅；．．．．．；Ｅ、退回台灣之服務費等項目（見原審卷
    第八二至第八四頁）。兩造於八十五年八月間所訂運送參展連同附條件退運之運
    送契約，係以被上訴人出具之上開報價單為基礎，經兩造同意，由被上訴人以上
    開提單予以運送出境，嗣於參展結束後，因上訴人已在展覽場出售系爭機器，不
    必再運回國內，雙方結算臺灣出口部分，國外售出部分及展後退回保稅倉庫費用
    共二十三萬八千三百九十二元，有提單、帳單為據（見原審卷第二十七頁、第八
    十五頁），足見系爭契約，係以運送系爭機器參展為目的所訂，而參展結束後，
    參展品能否售出，須否退運，於兩造訂約時，尚未確定，兩造乃以「系爭機器未
    售出」及「上訴人通知被上訴人運回」為條件，作為被上訴人運回系爭機器義務
    發生之前提。倘參展結束前系爭機器已售出，因已無退運之必要，自無退運問題
    之可言，乃當然之理。
  (二)本件系爭機器參展之期間為八十五年十月二十三日起至同年月二十八日止，上訴
    人既自認於展期中曾將系爭機器出售他人，然因買主不願付清餘款，始於八十六
    年一月六日發函買主解除買賣契約，並於同年月十六日發函通知被上訴人，將系
    爭機器運回台灣，顯見上訴人於參展中即已有售出系爭機器予他人之債權行為，
    且縱認其業已解除該買賣契約，然其於八十六年一月六日始發函解約，距展期八
    十五年十月二十八日結束，已經過二月有餘，足見上訴人所主張該買賣契約已因
    解除而自始不存在，且已在展期結束後之密接時期內確定系爭契約之「系爭機器
    未售出」之條件已成就云云，殊無足取，是被上訴人就系爭契約應負之運回義務
    ，並未發生。雖上訴人提出承運有限公司及海灣股份有限公司之回函二紙為證（
    見本院上字卷第五十六頁、第五十七頁）並舉出證人黃世政到場證述，依運送慣
    例毋需於參展結束前密接時期內通知退運云云（見本院上字卷第七十二頁至第七
    十四頁），惟查上開回函及證人黃世政所為之證言，充其量僅足以據為證明上開
    二公司曾與彼等之運送人間就其他參展品有於展後由運送人退運之約定，尚難據
    為證明其退運之條件係與本件系爭契約所附前揭所附退運之條件相同，自不足據
    為有利於上訴人有利之認定。
  (三)上訴人既於參展會中將系爭機器出售與土耳其買主，而無退運之問題，已如前述
    。被上訴人既已依系爭契約之約定將系爭機器運抵土耳其伊斯坦堡，並參展完畢
    ，則被上訴人辯稱伊就系爭契約已履行完畢，自屬可信，顯難認被上訴人有違約
    情事。
  (四)上訴人所云伊於前揭買賣契約解除後，立即於八十六年一月十六日通知被上訴人
    退運，被上訴人對有退運之義務並無爭執，並著手辦理退運事宜，足證退運為無
    問題，因被上訴人遲不退運，致系爭機器下落不明，而給付不能，被上訴人自應
    負債務不履行責任云云。惟查被上訴人據已依系爭契約履行完畢，有如前述。則
    上訴人於八十六年一月十六日通知被上訴人退運系爭機器時，被上訴人固曾承諾
    代為退運並發函其土耳其代理公司辦理退運，惟此要係兩造間於參展結束後，另
    成立新之退運契約，而與系爭契約無關。上訴人執與系爭契約無涉之上開事由，
    主張被上訴人違反系爭契約，應負債務不履行責任，委無足取。再者，系爭機器
    因上訴人已經售出，而非隨參展結束退運，故必須有申報貨價之美金二萬五千五
    百元，買賣匯款證明才能自土耳其海關領出，此事早經上訴人之士耳其代理定海
    公司在一九九六年（民國八十五年）四月十一日致上訴人之信函中表明（見本院
    更一卷第二十頁），但迄未見上訴人出示該匯款水單，是以系爭機器自海關取出
    之第一個動作始終不能展開。即上訴人在原審雖陳稱最後已將該款項匯出，惟亦
    自認迄未通知被上訴人。況從上訴人在原審所具準備狀（三）中所陳述其認為勿
    需買賣匯款水單即應可清關一節以觀，可知上訴人至今仍認為不需如此手續。事
    實上系爭機器於參展後係以售出之原因存放在海關，不論是買主要取出或為退運
    要取出，均應向海關繳稅。上訴人不能自買主土耳其取回被上訴人之土耳其代理
    Gezair公司為上訴人開具給土耳其買主Mehm－et之保證書，即片面單方主張伊已
    寫信給土耳其買主解除契約，即已有權將系爭機器取回云云，應屬無據。
  (五)上訴人所云系爭機器下落不明，顯係被上訴人之代理公司從中作梗，與土耳其買
    主勾結意欲侵吞，蓄意藉口刁難而故意遲延裝船所致之給付不能，被上訴人應就
    其債務履行輔助人之故意、過失，導致系爭機器無法回運而給付不能負債務不履
    行責任云云。惟如前所述，被上訴人業已依系爭契約履行完畢而無違約情事，而
    上訴人復不能舉證以資證明，自難憑信。縱令上訴人所云屬實，要亦係系爭契約
    履行完畢後所發生之事由，而屬被上訴人是否違反前揭兩造於八十六年一月十六
    日所成立之另一新的退運送契約問題，與本件系爭契約無涉。
四、從而上訴人依據系爭契約之約定，請求被上訴人返還如附表所示機器三台，如不
    能返還時，應給付一百七十三萬元並加付法定遲延利息，自屬不應准許。原審所
    為上訴人敗訴之判決，核無違誤。上訴論旨，猶執前詞指摘原判決不當，求予廢
    棄改判，為無理由。
五、至兩造其餘之攻擊或防禦方法及未經援用證據，經本院斟酌後，認為均不足以影
    響本判決之結果，自無逐一詳予論駁之必要，併此敘明。
六、據上論結，本件上訴為無理由，依民事訴訟法第四百四十九條第一項、第七十八
    條，判決如主文。
中    華    民    國    八十九    年        九      月        五        日
                              臺灣高等法院民事第十三庭
                                  審判長法  官  林  鄉  誠
                                        法  官  陳  駿  璧
                                        法  官  劉  清  景
右正本係照原本作成。
如不服本判決，應於收受送達後二十日內向本院提出上訴書狀，其未表明上訴理由者
，應於提出上訴後二十日內向本院補提理由書狀（均須按他造當事人之人數附繕本）
上訴時應提出委任律師或具有律師資格之人之委任狀；委任有律師資格者，另應附具
律師及格證書及釋明委任人與受任人有民事訴訟法第四百六十六條之一第一項但書或
第二項（詳附註）所定關係之釋明文書影本。
中    華    民    國    八十九    年        九      月        八        日
                                        書記官  高  澄  純
附註：
民事訴訟法第四百六十六條之一（第一項、第二項）
對於第二審判決上訴，上訴人應委任律師為訴訟代理人。但上訴人或其法定代理人具
有律師資格者，不在此限。
上訴人之配偶、三親等內之血親、二親等內之姻親，或上訴人為法人、中央或地方機
關時，其所屬專任人員具有律師資格並經法院認為適當者，亦得為第三審訴訟代理人
。


司法院資訊處製作；財團法人民間司法改革基金會備份。
